【裁判字號】    89,重訴,54
【裁判日期】    900914
【裁判案由】    殺人
【裁判全文】
臺灣高雄地方法院刑事判決                          八十九年度重訴字第五四號
    公  訴  人  臺灣高雄地方法院檢察署檢察官
    被      告  戊○○
    選任辯護人  林鴻駿
    選任辯護人  許清連
右列被告因殺人案件，經檢察官提起公訴（八十九年度偵字第一六三０八號），甲○
判決如左：
    主  文
戊○○殺人，處有期徒刑壹拾貳年，褫奪公權伍年。
    事  實
一、戊○○於民國八十九年七月二十日晚上十時許，與女友丁○○前往「緣圓卡拉Ｏ
    Ｋ」店（設於高雄市前鎮區○○○○路七十六號），與店長丙○○○、店長之友
    人及劉乾明同桌喝酒聊天。因劉乾明之姊夫與戊○○係小學同學，席間戊○○談
    及劉乾明之姊與姊夫時，引起劉乾明不悅，雙方為此發生爭執，乃持酒瓶互擲對
    方頭部，旋經在旁之丙○○○等人將二人拉開，劉乾明隨即離開該店。約十分鐘
    後，劉乾明折返該店，雙方又發生口角，劉乾明趁戊○○遭在場之人員抱住之機
    會，出手毆打戊○○之臉部後離去。迨翌（二十一）日凌晨二時三十分許，劉乾
    明自外攜帶非其所有之鐵板一支再度返回店內，並呼叫戊○○至店外理論，戊○
    ○見狀，為求防身，乃至該店廚房內取出非其所有之剪刀一把，隨劉乾明至高雄
    市○鎮區○○路二０七號前談判，惟談判未果，雙方一言不合，又生衝突，戊○
    ○即遭劉乾明持鐵板毆打，致受有後枕部撕裂傷（四公分）、右側橈骨、尺骨骨
    折，詎戊○○因一時氣憤，乃萌殺人之犯意，明知頸部為人體要害，且其所持之
    剪刀尖端甚為鋒利，以之朝向頸部刺擊，可致人於死，竟在其於與劉乾明面對面
    時，以右手持該剪刀，由上往下猛刺劉乾明左頸部一刀，致劉乾明受有左耳垂裂
    傷二公分、深及頸動脈（深九公分）、左耳後部裂傷二．五公分（此傷口和前述
    外傷，應為同次造成，因銳器貫穿耳垂，造成二處傷）之嚴重傷勢，劉乾明因而
    大量出血，劉乾明旋即向當時附近執勤之保全人員乙○○求救，乙○○雖聯絡救
    護車將劉乾明送醫急救，仍因傷勢過重，不治死亡。警方據報到達現場，扣得前
    述剪刀一把、鐵板一支。
二、案經高雄市政府警察局前鎮分局移送臺灣高雄地方法院檢察署檢察官偵查起訴。
    理  由
一、訊據被告戊○○固坦承於右揭時、地與被害人劉乾明發生爭執，惟矢口否認有殺
    人之犯行，辯稱：剪刀係被害人帶來，拉扯中伊搶到該把剪刀，伊以持剪刀之手
    抵擋被害人之鐵板時，不慎刺及被害人，伊係正當防衛，並無殺人犯意云云。
二、惟查：
  (一)右揭事實，業據被告於警訊時供承：「劉乾明出去，約十分鐘又返回來，又破口
    大，我隨即起身，丙○○○的朋友抱住我，劉趁機用拳頭打我的頭、臉等部位
    ，隨即離開現場，過沒多久劉又返店裡，叫我出去，我見他手持一長形鐵板，在
    店內跟劉說我想與你好好講，隨即跟劉前往實業路方向，行經新生路口，我見到
    劉拿鐵板，我怕他會對我不利，即折返卡拉ＯＫ店，在廚房拿一把剪刀，我想可
    以防身，隨即到新生路口與劉會合，一起至實業路二０七號前談判，劉乾明突然
    拿地上鐵條，我見狀要拿起剪刀時，即被劉乾明打倒我後頭部，我自己被打的頭
    昏，身上及手臂多處都是傷，．．至於如何刺到他我也不知道，．．．我的剪刀
    拿在右手，二人是面對面的」（八十九年七月二十一日警訊筆錄）、「．．．我
    們二人就互毆，並拿酒瓶打，之後就被老板娘趕出去，他出去之後又進來破口大
    ，老板娘表弟把我們分開，死者又出手打我的臉部，之後他出去拿鐵條進來，
    叫我出去，我就出去，看到他拿鐵條，我就在外面廚房拿剪刀過去，．．結果他
    又蹲下去拿鐵條，我就拿起剪刀抵擋，不知如何就刺到他」（八十九年七月二十
    二日偵訊筆錄）、「扣案的剪刀是我拿的，當時是晚上，我以為他帶刀，他拿鐵
    板在手上，以為是刀，我帶是為了防身，我看見他拿鐵板，我就拿起剪刀，他先
    打我，我才與他打了將近五分鐘，在打過程刺到的」（八十九年八月十八日甲
    ○問筆錄）等語綦詳，核與證人丁○○於警訊時證稱：「－大家一起喝酒，不知
    何故他們發生爭執吵架，死者出去外面拿著一支木棒叫戊○○出去，．．後來戊
    ○○衝回店裡櫃子裡拿一把剪刀，就去追死者．．．．我只知道剪刀是戊○○在
    店裡拿的，．我阿姨叫我出去看看，等我到時，他們在實業路二０七號前已經受
    傷，被救護車送往醫院了」等語相符。而被告當時所穿著之上衣，沾有血跡，經
    甲○將該上衣送內政部警政署刑事警察局鑑驗結果，該上衣上之血跡，核與被害
    人血跡ＤＮＡ之ＳＴＲ型別亦相符，有該局八十九年九月二十日刑醫字第一０
    二四八六號鑑驗書一份在卷足憑，被告前開自白顯與事實相符，足證被害人確係
    遭被告持上開剪刀刺中頸部無訛。
  (二)被告持以刺殺被害人之剪刀前端尖銳、刀刃部分長約九公分，甚為鋒利，此觀卷
    附之照片即明，其對人體之穿刺殺傷力甚大，以之刺人之身體，極易深入人體而
    使人受有鉅創。又頸部為人體重要部位，以頸部附近之部分滿佈血管，如持上開
    尖銳剪刀刺人體之該部位，將使人之頸動脈大出血而死亡，此為一人所共知，以
    被告為智識成熟之正常成年人，自難諉為不知，其既應有此預見，竟仍以剪刀猛
    刺被害人之頸部，致深及被害人之頸動脈，傷口深達九公分（卷附之驗斷書參照
    ），與上開剪刀刀刃之長度相若，顯見上開剪刀刀刃部分完全插入被害人之頸部
    ，而衡諸被告遭被害人毆打，受有後枕部撕裂傷（四公分）、右側橈骨、尺骨骨
    折（有高雄市立小港醫院及國軍高雄總醫院病歷在卷可稽），仍以該受傷之右手
    將剪刀刀刃部分全部刺入被害人之頸部，足徵被告當時下手之重，用力至猛，殺
    意至堅，其有殺人犯意甚明。且參以被告於案發前，先後二次與被害人發生衝突
    ，甚至遭被害人毆打，因而萌生殺人犯意，亦與常理無違。又被害人遭刺之致命
    傷勢，係左頸部一刀，因而受有如事實欄所述之傷勢，致大量出血，經送醫不治
    死亡等情，已經臺灣高雄地方法院檢察署檢察官法醫相驗屬實，並有勘驗筆錄、
    相驗屍體證明書及鑑定驗斷書附卷可稽，被告之刺殺行為，核與被害人之死亡間
    ，具有相當因果關係。是被告辯稱其無殺人之故意云云，要屬避重就輕之詞，殊
    無可採。
  (三)按對於現在不法之侵害，而出於防衛自己或他人權利之行為，不罰，刑法第二十
    三條前段定有明文。刑法第二十三條前段規定正當防衛，不罰之違法阻卻事由，
    係以行為人對於現在不法之侵害，本乎防衛自己或他人之權利意思，在客觀上有
    時間之急迫性，並實施反擊予以排除侵害之必要性，且其因而所受法益之被害，
    亦符合相當性之情形，予以實施防衛行為（反擊）者，始稱相當。倘若行為人所
    實施之反擊，就實施之時間以言，雖符合急迫性之條件，然於客觀上若不具備實
    施反擊之必要性，或實施之方法（或手段），有失權益均衡之相當性，又該當某
    一犯罪構成要件者，即該當防衛過剩行為，構成阻卻責任之事由，而為行為阻卻
    責任應予審認之範疇，仍具備行為之違法可罰性，自亦應法課予應負之刑責，此
    與正當防衛之阻卻違法，不具違法可罰性者，究有不同，不容混為一談（最高法
    院八十四年臺上字第三四四九號判決意旨參照）。本件被害人持鐵板毆打被告，
    惟旋遭被告持剪刀刺傷，致受有如事實欄所載之傷勢，經送醫急救不治死亡之事
    實，已如前述，被害人左頸部被刺一刀，深及頸動脈，足見被告行刺時用力甚猛
    ，殺意甚堅，顯非被告所辯因以持剪刀之手抵擋被害人之鐵板時，不慎刺及，故
    被告之反擊行為與正當防衛之要件，顯不相當，並非正當防衛。是其所辯，係意
    圖減輕刑責之詞，不足採信。
  (四)此外，復有剪刀一把、鐵板一支、被告行兇後沾有血跡之衣服扣案足稽，復有行
    兇後現場所攝照片多幀存卷足參。本件事  證明確，被告犯行應堪認定，應予依
    法論科。
四、核被告所為，係犯刑法第二百七十一條第一項之殺人罪。審酌被告因遭被害人持
    鐵板毆打，致受有後枕部撕裂傷（四公分）、右側橈骨、尺骨骨折之傷害，一時
    氣憤，始持剪刀反擊，其惡性非重，惟犯後迄未與被害人家屬達成和解，另參酌
    其並無前科紀錄（臺灣高等法院被告全國前案紀錄表及臺灣高雄地方法院檢察署
    刑案資料查註紀錄表各一件附卷可稽）及其他一切情狀，量處如主所示之刑，且
    依所犯殺人罪之性質，甲○認有宣告褫奪公權之必要，爰併宣告褫奪公權五年。
    扣案之剪刀一把，並非被告所有，亦非違禁物，自不能諭知沒收，併此敘明。
據上論斷，應依刑事訴訟法第二百九十九條第一項前段、刑法第二百七十一條第一項
、第三十七條第二項，判決如主文。
本案經檢察官蔡麗宜到庭執行職務。
中      華      民      國      九十      年        九    月    十四    日
                                      臺灣高雄地方法院刑事第七庭
                                          審判長法  官    裕  斗
                                                法  官  曾  淑  娟
                                                法  官  何  秀  燕
右正本證明與原本無異。
如不服本判決，應於判決送達後十日內，向甲○提出上訴狀。
                                                書記官  邱  靜  銘
中      華      民      國      九十      年        九    月    十七    日
附錄本案判決論罪科刑之法條
中華民國刑法第二百七十一條第一項：
 (普通殺人罪)
殺人者，處死刑、無期徒刑或十年以上有期徒刑。
前項之未遂犯罰之。


司法院資訊處製作；財團法人民間司法改革基金會備份。
